臺灣高等法院臺中分院刑事判決　　　　100年度上易字第774號
上　訴　人　臺灣臺中地方法院檢察署檢察官
被　　　告　黃坤鐘
選任辯護人　劉叡輝律師
上列上訴人因被告業務侵占案件，不服臺灣臺中地方法院99年度
易字第3436號中華民國100年5月4日第一審判決（起訴案號：臺
灣臺中地方法院檢察署98年度偵字第22856號），提起上訴，本
院判決如下：
    主  文
上訴駁回。
    理  由
一、本案經本院審理結果，認第一審判決以不能證明被告黃坤鐘
    犯罪而諭知無罪，核無不當，應予維持，並引用第一審判決
    書所記載之理由（如附件）。
二、本件檢察官提起上訴意旨略以：告訴人林魏敏於民國98年
    4月6日與案外人黃世毅所簽立之「債務和解契約書」，與被
    告黃坤鐘於98年4月15日與告訴人所簽立之「協議書」，兩
    相參照，足認告訴人所委託被告催討債務等事務，業於98年
    4月間即已達成目的，故被告再於98年5月11日持原審判決附
    表二編號2、5之本票聲請強制執行，顯然與所受委任事務之
    內容及目的均不符，細譯告訴人於98年6月19日所發之存
    證信函內容，告訴人僅係闡述其所委託催收事務，業因與黃
    奕三和解而終了，是原審判決僅以上開函文內容，即認定99
    年6月19日為上開委任關係之終止時點，似有誤會，被告
    之原審辯護人於審理中陳稱：「被告主觀上認為他是原審判
    決附表二編號2、5兩張本票的所有權人，所以為了確保債權
    ，才會聲請本票裁定…」等語，足見被告方亦不認為其所為
    本票強制執行聲請係為執行其委任事務，被告於審理中一
    度表示其拒絕返還原審判決附表二本票之原因，係因告訴人
    另承諾其支付他筆服務費，是原審僅因告訴人尚未支付新臺
    幣（下同）65萬元，進而認定被告尚未返還附表一、二本票
    有據，似亦有誤會等。認原審判決認事用法尚嫌未洽，而提
    起上訴請求撤銷原判決，更為適當合法之判決。
三、按犯罪事實應依證據認定之，無證據不得認定犯罪事實，又
    不能證明被告犯罪者，應諭知無罪之判決。刑事訴訟法第15
    4條第2項、第301條第1項分別定有明文。次按刑法上之侵占
    罪，須持有人變易其原來之持有意思而為不法所有之意思，
    始能成立，如僅將持有物延不交還或有其他原因致一時未能
    交還，既缺乏主觀要件，即難遽以該罪相繩（參最高法院68
    年度台上字第3146號判例）。
四、經查：
(一)、本件如原審判決附表一、二所載之本票計8張，均係告訴人
    林魏敏為委託被告黃坤鐘所負責之台一公司討債，而於97年
    9月22日、98年3月2日先後交付予被告持有乙情，業經告訴
    人於告訴狀中記載明確（參他卷第1頁），並於98年6月19日
    寄給被告的存證信函中再次表明「本人前於97年9月間將黃
    奕三、黃楊素真債權委請貴公司代為催收，並交付黃奕三簽
    發本票3張作為貴公司催收憑據。嗣貴我於98年3月2日書立
    合約修改書，確認向黃奕三、黃楊素真催收欠款為682萬元
    ，本人再交付黃奕三簽發本票5張（連同前次，本人所交付
    本票共8張）。」等意（參警卷第36-37頁）。足見被告係受
    告訴人委託催討債務而合法持有該8張本票。
(二)、告訴人於97年9月22日與被告訂立之「客戶債權管理服務
    合約書」，期間原則上為1年（參警卷第8頁），於98年3月2
    日與被告訂立之「合約修改書」，其內容是將前開「客戶債
    權管理服務合約書」作廢，重新協議委任討債682萬元之事
    宜，且未約定委任期限（參警卷第15頁）。告訴人於98年
    4月6日與案外人黃世毅所簽立之「債務和解契約書」，係約
    定「甲方（指告訴人）提出商業本票21張，債權總額合計20
    48萬元，甲方願僅求償1180萬元，依下列方式償還：一本和
    解書成立同時，乙方（指黃世毅）先行交付甲方300萬元，9
    8年4月13日由乙方交付甲方100萬元，二本年6月、8月中旬
    各再交付甲方300萬元（98年6月8日由乙方交付甲方300萬元
    ），三餘款180萬元，於本年10月中旬付清。」等項（參警
    卷第17頁）。告訴人於98年4月6日與黃世毅和解當日，被
    告有委託證人涂傳正攜帶原審判決附表一編號1、2之本票，
    交給黃世毅，黃世毅並開立同額之支票2張予證人徒傳正帶
    回給被告，告訴人再於98年4月15日與被告簽立「協議書」
    ，約定「林魏敏（以下簡稱甲方）委託台一逾期應收帳款管
    理有限公司（以下簡稱乙方）向黃奕三催收部分債權，經雙
    方協議服務費為新臺幣貳佰萬元整。乙方已收取支票2紙，
    合計新臺幣壹佰參拾伍萬元整。該筆債務雙方雖已和解，然
    因分二期給付，雙方同意於98年6月20日給付尾款新臺幣陸
    拾伍萬元時，乙方應返還黃奕三所開立新臺幣壹佰捌拾貳萬
    元整之本票並撤銷民、刑事訴訟，公訴則協助黃奕三處理。
    」等項，此經證人涂傳正於警詢中證述明確（參核退卷第90
    頁筆錄），並有證人涂傳正簽收該2張支票之收據及該2張支
    票影本（參偵卷第43頁）、被告與告訴人簽立之「協議書」
    （參他卷第18頁）等在卷可稽。綜上足見：告訴人於98年4
    月6日與黃世毅達成和解時，被告與告訴人於98年3月2日所
    訂立之討債契約即「合約修改書」仍在有效中，告訴人於98
    年4月15日與被告訂立之「協議書」，亦未載及因告訴人與
    黃世毅達成和解，故要與被告終止或解除討債契約之意，且
    依告訴人於98年4月6日與黃世毅所訂立之「債務和解契約書
    」內容，於98年5月11日時，黃世毅僅支付400萬元，尚有78
    0萬元未給付，是以被告基於仍然有效之討債契約，於98年5
    月11日就原審判決附表二編號2、5兩張本票聲請法院裁定准
    予強制執行，並以債權人自居，雖可能引得黃世毅不滿，而
    影響告訴人與黃世毅間之和諧，惟所為並未減損本票之效力
    ，被告之後也未持該裁定向法院民事執行處聲請強制執行，
    故非能因此認被告有侵占該兩張本票之不法所有意圖。至其
    是否有另涉及其他責任，則非屬起訴範圍，本院自無法予以
    認定審理。
(三)、告訴人於98年6月19日寄給被告之存證信函中記載：「本人
    前於97年9月間將黃奕三、黃楊素真債權委請貴公司代為催
    收，並交付黃奕三簽發本票三張作為貴公司催收憑據。嗣貴
    我於98年3月2日書立合約修改書，確認向黃奕三、黃楊素真
    催收欠款為682萬元，本人再交付黃奕三簽發本票五張（連
    同前次，本人所交付、本票共8張），約定催收成功者，本
    人應給付服務費15萬元及30％佣金予貴公司，再於98年4月1
    5日書立協議書確認服務費為200萬元（不另收佣金），本人
    並已支付135萬元服務費。現本人與黃奕三債務糾紛已和解
    ，黃奕三並依雙方所簽立債務和解契約書約定清償，則黃奕
    三已無積欠本人任何債務，貴公司受任事務已終了，本人委
    託當時所交付黃奕三為發票人供貴公司催討憑據之本票，自
    應於本人給付服務費尾款65萬元時全數返還予本人…。」等
    字（參警卷第36-37頁）。且告訴人於100年2月23日在原審
    中具結證稱：「我寫存證信函給他的意思就是說委託他的事
    情到此為止，他要把本票全部都還給我。這張存證信函是我
    女兒找人寫的。」等語（參原審卷第128頁背面筆錄），其
    女兒即證人林淑宜於同日在原審審理中具結證稱：「98年6
    月19日存證信函內容是由我和母親與律師擬定的，其上記載
    貴公司受任事務已終了，就是當初委託台一公司催討債務的
    事情到此為止。」等語（參原審卷第135背面筆錄）。此參
    照前揭告訴人於98年3月2日與被告訂立之「合約修改書」，
    未約定委任期限，而得隨時終止（參民法第549條第1項規定
    ），可知本件告訴人委任被告討債之契約，應係於告訴人以
    此存證信函為意思表示時終止，被告自應將剩餘之6張本票
    返還告訴人。而何以被告於100年6月9日檢察官提起本件上
    訴止，猶未將該6張本票返還告訴人？
  1.依據告訴人於98年4月15日與被告所簽立之「協議書」內容
    ，告訴人應於98年6月20日給付尾款65萬元，被告應於收到
    該款項時返還原審判決附表一編號3面額182萬元之本票。
  2.告訴人於100年2月23日在原審審理中具結證稱：「98年4月
    15日簽立協議書時，林淑宜有和我去，但我拿5張本票（即
    原審判決附表二之本票）給被告的事情，林淑宜不知道。我
    要求被告還我該5張本票，被告說我要再給他170萬元，但我
    不願意，我跟被告說再給他65萬元，要求他把全部本票還給
    我，但是被告不願意，所以我連65萬元都沒有還給被告就回
    去了。」、「99年4月15日協議書，裡面提到我交給黃坤鐘6
    5萬元時，黃坤鐘要還182萬元的本票，為何協議書裡面沒有
    提到5張本票的事情，是因為我女兒不知道我有再給5張本票
    的事情，所以就沒有提到，我因為不識字，上面寫的內容看
    不懂，所以也沒注意。」等語（參原審卷第124-127頁筆錄
    ）。
  3.證人即告訴人之女林淑宜於100年2月23日在原審審理中具結
    證稱：「我於98年4月15日與母親一起與黃坤鐘簽立協議，
    因為於98年4月6日與黃世毅和解，黃坤鐘拿了135萬元支票
    ，是要給他的佣金，當時黃坤鐘答應佣金總共200萬元，我
    有問是否給200萬元之後，之前已經給的本票要全部返還，
    黃坤鐘說好，只要尾款65萬元給他，他就要把全部本票返還
    ，但我不相信黃坤鐘，所以要他寫1張憑證，所以才另外簽
    立1份協議書。寫協議書當天黃坤鐘說該還給母親的本票都
    還了，只剩下3張，我問黃坤鐘之前我弟弟有來，不是有給5
    張本票，黃坤鐘說當天影印之後已經返還了，我聽信黃坤鐘
    的話，相信他已經有還我們了，所以才沒有記載要還該5張
    本票。」等語（參原審卷第133頁背面-134頁筆錄）。
  4.茲本件告訴人既於98年4月6日與黃世毅簽立「債務和解契約
    書」，達成討債目的，並於98年4月15日與被告訂立給付佣
    金200萬元的協議書（實則係根據98年3月2日之合約修改書
    給付），復於98年6月19日以存證信函向被告表示終止委任
    討債契約之意思，其本意自是要被告返還全部本票，是可信
    告訴人及證人林淑宜前揭證述漏未將原審判決附表二之該5
    張本票記載在98年4月15日之協議書中應該為真。
  5.本件被告若以98年4月15日之協議書中僅訂立返還附表一編
    號3之本票，而藉故告訴人須再支付170萬元才願將附表二之
    本票一併返還，實無根據而有不該，但於告訴人因此而連約
    定之65萬元尾款都未給付下，則被告為保全其65萬元之債權
    ，而拒不交還該6張本票，依前揭判例意旨，亦尚難認其有
    變易其原來之持有意思而為不法所有之侵占意思。況被告於
    100年7月21日收到告訴人支付之65萬元時，已將該該6張本
    票交還告訴人，此有雙方簽立之收據1紙在卷可佐（參本院
    卷第89頁）。
五、綜上所述，本院認本件與刑法業務侵占罪之構成要件並不相
    當，非能遽以該罪相繩。此外，復查無其他積極證據足資證
    明被告有何上訴人所指之業務侵占犯行。原審以不能證明被
    告犯罪為由，諭知無罪之判決，並無不合。檢察官上訴意旨
    ，仍執前詞，指摘原判決不當，提起上訴，為無理由，應予
    駁回。
據上論斷，應依刑事訴訟法第373條、第368條，判決如主文。
本案經檢察官徐錫祥到庭執行職務。
中    華    民    國   100    年    8     月    4     日
            刑事第七庭    審判長法  官  林  榮  龍
                                法  官  王  義  閔
                                法  官  李  秋  娟
上列正本證明與原本無異。
不得上訴。
                                書記官  詹  錫  朋
中    華    民    國   100    年    8     月    4     日